臺灣彰化地方法院民事判決
110年度訴字第407號
原      告  聯隆紡織股份有限公司

法定代理人  張永漸  
訴訟代理人  黃茂松律師
被      告  財政部國有財產署中區分署彰化辦事處

法定代理人  李曉玫  
訴訟代理人  林琦勝律師
            黃曉薇律師
被      告  弘明製革股份有限公司

法定代理人  李秋香  
上列當事人間請求確認通行權等事件，本院於民國110年8月23日
言詞辯論終結，判決如下：
    主  文
原告之訴駁回。
訴訟費用由原告負擔。
  事實及理由
壹、程序事項：
  按原告於判決確定前，得撤回訴之全部或一部。但被告已為
    本案之言詞辯論者，應得其同意，民事訴訟法第262條第1項
    定有明文。查原告於民國（下同）110年8月17日具狀撤回起
    訴(見本院卷第241頁)，經被告弘明製革股份有限公司(下稱
    弘明公司)於同年8月23日言詞辯論期日表示不同意（見本院
    卷第273頁），本件既經本院行本案言詞辯論程序，依上開
    說明，不生撤回起訴之效力，核先敘明。
　次按不變更訴訟標的，而補充或更正事實上或法律上之陳述
    者，非為訴之變更或追加，民事訴訟法第256條定有明文。
    經查原告原起訴請求先位聲明：１確認原告聨隆紡織股份有
    限公司對被告財政部國有財產署中區分署管理之坐落彰化縣
    ○○市○○○段0000地號如附圖一所示黃色部分、面積約20平方
    公尺（以實測為準），同段100地號、面積约19平方公尺（
    以實測為準）之土地有通行權存在。２確認原告聯隆紡織股
    份有限公司對被告弘明製革股份有限公司所有之坐落彰化縣
    ○○市○○段00000地號如附圖一所示綠色部分、面積約29平方
    公尺（以實測為準）之土地有通行權存在。３被告等應容忍
    原告於前項所示土地上，原有之地上物（牌樓、圍牆等地上
    物）得以保存，不得為有妨礙原告通行及設置上開管線之行
    為。４訴訟費用由被告等負擔。５原告願供擔保，請准宣告假
    執行；備位聲明：１確認原告對被告財政部國有財產署中區
    分署彰化辦事處所管理之坐落彰化縣○○市○○○段0000地號如
    附圖二所示黃色部分、面積約20平方公尺（以實測為準）、
    同段100地號、面積約19平方公尺(以實測為準）之土地有通
    行權存在。２被告財政部國有財產署中區分署彰化辦事處應
    容忍原告於前項所示土地上，鋪設柏油路面及設置電線、水
    管、瓦斯管或其他管線，不得為有妨礙原告通行及設置上開
    管線之行為。３訴訟費用由被告財政部國有財產署中區分署
    彰化辦事處負擔。４原告願供擔保，請准宣告假執行。嗣經
    本院現場履勘後於110年8月23日具狀變更聲明為㈠確認原告
    聨隆紡織股份有限公司對被告財政部國有財產署中區分署管
    理之坐落彰化縣○○市○○○段0000○000地號如彰化縣員林地政
    事務所110年7月2日員土測字第110100號土地複丈成果圖所
    示，編號A部分、面積15.91平方公尺；編號B部分、面積20.
    31平方公尺，往東移1公尺(以實測為準)之土地有通行權存
    在。㈡被告財政部國有財產署中區分署應容忍原告聯隆紡織
    股份有限公司於前項所示土地上，原有之地上物（牌樓、圍
    牆等地上物）得以保存，不得為有妨礙原告通行及設置上開
    管線之行為 ㈢訴訟費用由被告等負擔。㈣原告願供擔保，請
    准宣告假執行。惟確認通行權存在之訴，兼具形成之性質，
    已如前述，是當事人主張之通行方案，並非確認通行權存在
    訴訟之訴訟標的，縱使變更通行方案，亦僅屬更正事實上及
    法律上之陳述，而非訴之變更。上訴人主張為訴之變更，尚
    屬無據，合先敘明。
貳、原告主張：
  原告所有坐落彰化縣○○市○○○段000地號土地(面積390.98平方
    公尺)、同段108地號土地(面積167.9平方公尺)、109地號土
    地(面積126.39平方公尺)、同段96-20地號土地(面積632.37
    平方公尺)、106地號土地(259.11平方公尺)、101地號土地(
    面積102.74平方公尺)、102地號土地(面積49.62平方公尺)
    、103地號土地(面積103.26平方公尺)、104地號土地(面積9
    1.35平方公尺)等9筆土地(下合稱系爭土地)使用分區為乙種
    工業區，僅東臨員林市阿寶巷(寬度約3公尺)，雖可經阿寶
    巷往北通行公墓群連接至芬園鄉，然依彰化縣建築管理自治
    條例第5條第1項第1款規定，工業區通行道路之寬度應為8公
    尺，員林市阿寶巷寬僅約3公尺，於法不合，且無法供工廠
    內之大貨車、重型機械等進出工業區廠房，足徵阿寶巷並非
    適宜之對外聯絡道路。又因原告於系爭土地上設有工廠，須
    通過被告財政部國有財產署中區分署(下稱中區國有財產署)
    管理之97-2、100地號土地對外通行至寬約10米之員林市大
    峰巷方符合工廠使用，系爭土地所有權人通行被告中區國有
    財產署管理之新中洲段97-2、100地號土地已43年，伊有繳
    納補償金，但被告中區國有財產署未容忍通行。
　　是本件原告所有之系爭土地既為工業用地且與公路無適宜之
    聯絡，致不能為通常之使用，依附圖所示編號A、B部分土地
    往東移1公尺通行至公路，為對被告損害最少之通行處所及
    方法，被告中區國有財產署於此範圍內即有容忍原告通行之
    義務。又本件被告既否認原告就系爭土地有通行權存在，原
    告對系爭土地是否有通行權之法律關係即不明確，致原告私
    法上地位有不安狀態存在，此不安狀態得以確認判決除去之
    ，原告訴請判決如訴之聲明一所求，即屬有據。另原告所有
    系爭土地使用分區為乙種工業區，於被告中區國有財產署管
    理之前開土地有鋪設柏油路面及設置管線需求，爰依民法第
    787條第1項、第2項、第788條第1項、第786條第1項、第789
    條規定，訴請判決如訴之聲明二所求等語。
　並聲明：
　㈠先位聲明：１確認原告聨隆紡織股份有限公司對被告財政部國
    有財產署中區分署管理之坐落彰化縣○○市○○○段0000地號如
    附圖一所示黃色部分、面積約20平方公尺（以實測為準），
    同段100地號、面積约19平方公尺（以實測為準）之土地有
    通行權存在。２確認原告聯隆紡織股份有限公司對被告弘明
    製革股份有限公司所有之坐落彰化縣○○市○○段00000地號如
    附圖一所示綠色部分、面積約29平方公尺（以實測為準）之
    土地有通行權存在。３被告等應容忍原告於前項所示土地上
    ，原有之地上物（牌樓、圍牆等地上物）得以保存，不得為
    有妨礙原告通行及設置上開管線之行為。４訴訟費用由被告
    等負擔。５原告願供擔保，請准宣告假執行
　㈡備位聲明：１確認原告聨隆紡織股份有限公司對被告財政部國
    有財產署中區分署管理之坐落彰化縣○○市○○○段0000○000地
    號如彰化縣員林地政事務所110年7月2日員土測字第110100
    號土地複丈成果圖所示，編號A部分、面積15.91平方公尺；
    編號B部分、面積20.31平方公尺，往東移1公尺(以實測為準
    )之土地有通行權存在。２被告財政部國有財產署中區分署應
    容忍原告聯隆紡織股份有限公司於前項所示土地上，原有之
    地上物（牌樓、圍牆等地上物）得以保存，不得為有妨礙原
    告通行及設置上開管線之行為 ３訴訟費用由被告等負擔。４
    原告願供擔保，請准宣告假執行。
參、被告弘明公司則以：　
  原告所有系爭土地東側為既成道路阿寶巷，原告所有同段101
    地號土地一部分作為既成道路即阿寳巷使用，原告所有同段
    102、103、104地號土地南側臨同段100、972-2地號土地，
    該面臨部分之同段100、972-2地號土地為原告之房屋占用，
    該同段100、972-2地號土地為被告財政部國有財產局管理，
    原告之土地可利用東側之彰化縣員林市阿寶巷對外通行，方
    為損害最少之方法；另伊公司曾與107年1月3日與原告簽訂
    土地交換契約書，約定原告將其所有新中州96-16、105及10
    7地號土地分割出17.17平方公尺與伊所有同段109(全）、10
    4、106地號土地分別分割出91.35平方公尺及259.11平方公
    尺後交換，不另找補，惟查上開土地交換前後均未面臨道路
    等語。
　並聲明：㈠原告之訴駁回。㈡訴訟費用由原告負擔。㈢本件願供
    擔保，請准予宣告免為假執行。 　
肆、被告財政部國有財產署中區分署則以：
　原告所有系爭土地鄰接員林市阿寶巷，並非袋地。原告既未
    能證明系爭土地為袋地，復未能證明系爭土地通行伊管理土
    地為損害最小侵害方法，原告主張自屬無據等語。
　並聲明：㈠原告之訴駁回。㈡訴訟費用由原告負擔。
伍、得心證之理由：
  按確認法律關係之訴，非原告有即受確認判決之法律上利益
    者，不得提起之，民事訴訟法第247條定有明文。又所謂即
    受確認判決之法律上利益，係指因法律關係之存否不明確，
    致原告在私法上之地位有受侵害之危險，而此項危險得以對
    於被告之確認判決除去之者而言。本件原告起訴主張系爭土
    地為工業用地無適宜對外之聯絡方式而屬袋地，為通行至鄰
    近寬約10米之大峰巷而須藉由通行被告中區國有財產署所管
    理之坐落彰化縣○○市○○○段0000○000地號土地，始能符合工
    廠使用順利對外聯絡，被告中區國有財產署則否認系爭土地
    為袋地，是兩造間就原告有無通行彰化縣○○市○○○段0000○00
    0地號土地之權利並不明確，原告在法律上確有不安之狀態
    存在，且此種不安之狀態，能以確認判決將之除去，依前開
    規定，應認原告提起本件確認之訴，有法律上之確認利益。
　原告主張伊所有系爭土地為工業用地，僅東臨寬約3米之員林
    市阿寶巷，因系爭土地為工業用地，不符合彰化縣建築管理
    自治條例第5條第1項第1款規定路面應有8公尺寬之規定，故
    需經由被告中區國有財產署管理之新中洲段97-2、100地號
    土地通行至寬約10米之員林市大峰巷方可供工廠內之大貨車
    、重型機械等進出而為適宜之聯外道路，是本件原告所有之
    系爭土地並無適宜之公路聯絡，致不能為通常之使用，如
　　通行被告弘明公司與中區國有財產署所有之員林市○○○段000
    00○00○0000地號土地或依附圖所示編號A、B部分往東移1公
    尺通行至公路，為對被告損害最少之通行處所及方法，被告
    弘明公司及中區國有財產署即有容忍原告通行之義務，爰依
    民法第787條第1項、第2項、第788條第1項、第786條第1項
    、第789條規定，訴請判決如訴之聲明所求等語。被告弘明
    公司則抗辯：原告所有系爭土地東側為既成道路阿寶巷，原
    告之土地可利用東側之員林市阿寶巷對外通行，方為損害最
    少之方法等語。被告中區國有財產署則以原告所有系爭土地
    鄰接員林市阿寶巷，並非袋地，原告復未能證明系爭土地通
    行伊所有土地為損害最小侵害方法，原告主張自屬無據等語
    ，資為抗辯。
　經查：
　㈠原告主張伊所有系爭土地為工業用地，僅東臨寬約3公尺之員
    林市阿寶巷，若經過被告財政部國有財產署中區分署(下稱
    中區國有財產署)管理之97-2、100地號土地可通行至寬約10
    米之員林市大峰巷等情，業具提出系爭土地登記謄本、地籍
    圖謄本(見本院卷第21頁至第39頁)，且為被告所不爭執，堪
    信為真實。
　㈡按土地因與公路無適宜之聯絡，致不能為通常使用時，除因土地所有人之任意行為所生者外，土地所有人得通行周圍地以至公路。前項情形，有通行權人應於通行必要之範圍內，擇其周圍地損害最少之處所及方法為之，民法第787 條第1 項、第2項前段分別定有明文。又前揭規定所定之通行權，係為促進袋地之利用，而令周圍地所有人負容忍通行之義務，其目的在解決與公路無適宜聯絡之土地之通行問題；如僅為求與公路有最近之聯絡或便利之通行，尚不得依該規定主張通行他人之土地（最高法院95年度台上字第2653號判決參照）。查：原告所有相鄰之系爭土地南側臨接被告中區國有財產署管理之97-2、100地號土地，東側臨接寬約3米之員林市阿寶巷，西、北側則為私人土地，被告主張系爭土地為袋地，已屬無據。
　㈢又原告依彰化縣建築自治規則第5條第1項第1款規定「面臨現
    有巷道之基地，其建築線之指定，應依下列規定辦理： 一
    、巷道為單向出口長度在四十公尺以下，雙向出口長度在八
    十公尺以下，寬度不足四公尺者，以該巷道中心線為準，兩
    旁均等退讓，以合計達到四公尺寬度之邊界線作為建築線；
    巷道長度超過上開規定者，兩旁亦應均等退讓，以合計達到
    六公尺寬度之邊界線作為建築線。但面臨工業區內現有巷道
    之基地，應以合計達八公尺寬度之邊界線作為建築線，現有
    巷道臨接排水溝寬達一‧五公尺以上者，其退讓由排水溝內
    緣單邊退讓。」，主張被告中區國有財產局應留有8公尺寬
    度路供原告通行等語。然上開規定乃係興建建築物時關於通
    路寬路之規範，與通行權無涉，且鄰地通行權目的在解決與
    公路無適宜聯絡之土地之通行問題，固應斟酌原告土地得供
    建築之通常基本使用，並非應滿足原告土地得供建築之最大
    使用，故原告依據上開規定，主張被告應提供8公尺道路供
    原告通行使用，尚屬無據。
　㈣再以原告主張如附圖所示之通行方案至大峰巷所經過之路寬
    達8公尺，較符合原告工廠使用，然原告所有系爭土地既已
    與阿寶巷相鄰接，業如上述，且依原告主張之通行方案，原
    告所有之系爭土地僅能通行同段97-2、100地號土地寬約1米
    範圍，反較通行阿寶巷更為不便，是原告主張系爭土地之通
    行方案，亦無可採，併予敘明。
  綜上所述，原告所有之系爭土地既非袋地，則原告請求確認
    原告對通行被告弘明公司與中區國有財產署所有之員林市○○
    ○段00000○00○0000地號土地及請求被告中區國有財產署應容
    忍原告於前項所示土地上，原有之地上物（牌樓、圍牆等地
    上物）得以保存，不得為有妨礙原告通行及設置上開管線之
    行為；確認原告對被告中區國有財產署管理之坐落彰化縣○○
    市○○○段0000○000地號如附圖所示，編號A部分、面積15.91
    平方公尺；編號B部分、面積20.31平方公尺，往東移1公尺(
    以實測為準)之土地有通行權存在。及請求被告中區國有財
    產署應容忍原告於前項所示土地上，原有之地上物（牌樓、
    圍牆等地上物）得以保存，不得為有妨礙原告通行及設置上
    開管線之行為，均為無理由，應予駁回。原告之訴既經駁回
    ，其假執行之聲請即失所附麗，應併予駁回。
陸、本件事證明確，兩造其餘之攻擊防禦方法及所提之證據，經
    審酌後認均無礙判決之結果，爰不予一一論述，附此敘明。
柒、訴訟費用之負擔：民事訴訟法第78條。　　
中　　華　　民　　國　　110 　年　　8 　　月　　31　　日
                  民事第四庭    法　官　洪志賢
以上正本係照原本作成。
如對判決上訴，應於判決送達後20日內向本院提出上訴狀。如委
任律師提起上訴者，應一併繳納上訴審裁判費。
中　　華　　民　　國　　110 　年　　8 　　月　　31　　日
                                書記官  林嘉賢